ACORDAO-COMPLETO-2578115

ACÓRDÃO 3144/2023 ATA 11/2023 - PRIMEIRA CÂMARA

VISTO, relatado e discutido o pedido de reexame interposto pelo Tribunal Regional Eleitoral de São Paulo contra o Acórdão 3913/2022-TCU-Primeira Câmara, por meio do qual foi julgado ilegal o ato de aposentadoria emitido em favor de Ida Maria Pares Sartori, com negativa de registro, em razão da incorporação de "quintos" após a edição da Lei 9.624/1998.
ACORDAM os Ministros do Tribunal de Contas da União, reunidos em sessão da 1ª Câmara, ante as razões expostas pelo Relator, e com fundamento no art. 48 da Lei 8.443/1992, em:
9.1. conhecer do pedido de reexame para, no mérito, dar-lhe provimento parcial;
9.2. determinar, excepcionalmente, o registro do ato de concessão de aposentadoria de Ida Maria Pares Sartori, nos termos do art. 7º, II, da Resolução-TCU 353/2023;
9.3. comunicar esta deliberação ao recorrente e à interessada;
9.4. arquivar o presente processo.

Pedido de reexame interposto contra decisão que julgou ilegal e negou registro a ato de aposentadoria em decorrência da incorporação de quintos após a edição da Lei 9.624/1998.

Primeira Câmara

3. Interessada/Recorrente:
3.1. Interessada: Ida Maria Pares Sartori (XXX.003.528-XX)
3.2. Recorrente: Tribunal Regional Eleitoral de São Paulo (06.302.492/0001-56)

13.1. Ministros presentes: Walton Alencar Rodrigues (Presidente), Jorge Oliveira (Relator) e Jhonatan de Jesus.
13.2. Ministro-Substituto convocado: Augusto Sherman Cavalcanti.
13.3. Ministro-Substituto presente: Weder de Oliveira.

JORGE OLIVEIRA

Ministro Walton Alencar Rodrigues

Adoto como relatório a instrução elaborada pela Unidade de Auditoria Especializada em Recursos (AudRecursos) , cujas conclusões foram acolhidas pelo Ministério Público junto ao TCU (MPTCU) , neste processo representado pelo Procurador Julio Marcelo de Oliveira (peças 24-26) :
"INTRODUÇÃO
Trata-se de pedido de reexame (peça 12) interposto por Tribunal Regional Eleitoral de São Paulo contra o Acórdão 3913/2022-TCU-Primeira Câmara (peça 9, Rel. Min. Walton Alencar Rodrigues) . 
1.1. A deliberação recorrida apresenta o seguinte teor: 
  Os Ministros do Tribunal de Contas da União, reunidos em sessão da Primeira Câmara, ACORDAM, por unanimidade, com fundamento nos artigos 1º, inciso V, e 39, inciso II, da Lei 8.443/1992, c/c os artigos 17, inciso III, 143, inciso II, 259, inciso II, 260 e 262 do Regimento Interno/TCU, em considerar ilegal a concessão de aposentadoria de Ida Maria Pares Sartori e negar registro ao correspondente ato; dispensar, com fulcro no Enunciado 106 da Súmula da Jurisprudência do TCU, a devolução dos valores indevidamente recebidos até a data da ciência desta deliberação; encaminhar cópia do presente acórdão ao órgão de origem; dispensar a emissão de novo ato de aposentadoria, mantendo-se os efeitos financeiros do presente ato julgado ilegal, em observância ao decidido pelo STF no julgamento do RE 638.115/CE; e expedir a determinação discriminada no subitem 1.7:
1.7. Determinações/Recomendações/Orientações:
1.7.1. determinar ao órgão de origem que dê ciência do inteiro teor desta deliberação à interessada, no prazo de quinze dias, e faça juntar aos autos o comprovante dessa notificação nos quinze dias subsequentes.
HISTÓRICO
Em exame, para fins de registro, ato de aposentadoria emitido por Tribunal Regional Eleitoral de São Paulo - SP em benefício de Ida Maria Pares Sartori.
1.2. O ato foi considerado ilegal, com negativa de registro, pela inclusão, nos proventos, de quintos de funções comissionadas exercidas após o advento da Lei 9.624/1998, que extinguiu a vantagem.
1.3. A parcela irregularmente incluída nos proventos estava amparada por decisão judicial transitada em julgado.
1.4. Não foi expressamente determinado ao órgão de origem que procedesse à suspensão imediata ou à exclusão gradual da vantagem, mediante sua transformação em parcela compensatória a ser absorvida pelos reajustes futuros dos proventos.
ADMISSIBILIDADE
Reitera-se a proposta de conhecimento do recurso, nos termos do exame de admissibilidade de peça 17 e do despacho de peça 20.
EXAME DE MÉRITO
Delimitação
1.5. O presente exame contempla as seguintes questões:
legalidade da incorporação de quintos pelo exercício de função comissionada ou de cargo em comissão após a entrada em vigor da Lei 9.624/1998, de 8/4/1998;
modulação dos efeitos da decisão adotada pelo STF no RE 638.115, que fixou condições para preservação dos pagamentos.
Incorporação de quintos após a vigência da Lei 9.624/1998
	O recorrente defende que o ato é legal, pois os quintos foram incorporados com base em decisão judicial, que reconheceu o direito à vantagem. Argumenta, em síntese, que, ao modular os efeitos do julgamento do Recurso Extraordinário 638.115, em sessão plenária de 18/12/2019, o STF preservou as situações protegidas por decisão judicial que estivesse transitada em julgado.
Análise:
1.6. Não há amparo legal para a incorporação de quintos pelo exercício de função comissionada ou cargo em comissão após 8/4/1998, quando entrou em vigor a Lei 9.624/1998, que extinguiu a vantagem.
1.7. A questão foi decidida pelo Supremo Tribunal Federal, em regime de repercussão geral (RE 638.115, tema 395) . O entendimento fixado foi o de que ofende o princípio da legalidade a decisão que concede a incorporação de quintos pelo exercício de função comissionada no período de 8/4/1998 até 4/9/2001, ante a carência de fundamento legal.
1.8. A carência de fundamento legal para a concessão da vantagem é motivo suficiente para sustentar a ilegalidade do ato e a consequente negativa de seu registro (plano da validade) , ainda que, excepcionalmente, sejam preservados os efeitos financeiros (plano da eficácia) , se atendidas as condições fixadas pelo STF ao modular os efeitos do julgamento do RE 638.115.
Preservação dos efeitos financeiros do ato (modulação da decisão do RE 638.115) 
1.9. O recorrente defende que é legítima a continuidade dos pagamentos dos quintos incorporados, por estarem amparados em decisão judicial transitada em julgado. 
Análise:
1.10. A cessão imediata ou a manutenção dos pagamentos decorrentes do ato dependerá do atendimento às condições fixadas pelo STF ao modular os efeitos da decisão adotada no RE 638.115, relativamente às funções exercidas de 8/4/1998 a 4/9/2001.
1.11. Na modulação de efeitos, o STF considerou situações distintas. Assim, é 'indevida a cessação imediata do pagamento dos quintos quando fundado em decisão judicial transitada em julgado'. Todavia, quanto às vantagens percebidas em razão de decisões administrativas ou de decisões judiciais sem trânsito em julgado, os pagamentos devem ser mantidos apenas 'até sua absorção integral por quaisquer reajustes futuros concedidos aos servidores'.
1.12. No caso concreto, o Tribunal reconheceu que a parcela de quintos contemplada no ato estava amparada em decisão judicial transitada em julgado, motivo pelo qual não determinou a absorção da vantagem por reajustes futuros. 
1.13. De toda forma, registra-se, por oportuno, que, ainda que comprovado o trânsito em julgado, isto, por si só, não possui o condão de alterar o julgamento pela ilegalidade do ato, pois que o e. STF deixou assente que a incorporação de quintos no período de 8/4/1998 até 4/9/2001 ofende o princípio da legalidade, nos termos da tese firmada em sede de repercussão geral, Tema 395. Ademais, o provimento judicial somente impede a suspensão dos pagamentos das parcelas indevidas (Acórdão 3842/2020-TCU-Primeira Câmara) .
1.14. Logo, a decisão não merece reparos nem há outras providências a considerar, nesta oportunidade.
CONCLUSÃO
Do exame, é possível concluir que:
não há amparo legal para a incorporação de quintos pelo exercício de função comissionada ou cargo em comissão após 8/4/1998, como decidido pelo STF no julgamento do RE 638.115;
a ausência de amparo legal justifica a irregularidade do ato (plano da validade) , mesmo nos casos em que o pagamento seja mantido (plano da eficácia) , em caráter excepcional, por força da modulação dos efeitos da decisão adotada no RE 638.115;
os efeitos financeiros das incorporações de quintos pelo exercício de funções ou cargos comissionados entre 8/4/1998 e 4/9/2001 podem ser preservados se atendidas as condições fixadas pelo STF ao modular os efeitos da decisão adotada no RE 638.115.
PROPOSTA DE ENCAMINHAMENTO
Ante o exposto, submetem-se os autos à consideração superior, propondo-se, com fundamento no art. 48 da Lei 8.443/1992:
conhecer do recurso, para, no mérito, negar-lhe provimento;
b) informar o recorrente e demais interessados do acórdão a ser proferido, destacando que o relatório e o voto que o fundamentam podem ser acessados por meio do endereço eletrônico www.tcu.gov.br/acordaos."
É o relatório.

não há

Procurador Júlio Marcelo de Oliveira

PEDIDO DE REEXAME. INCORPORAÇÃO DE QUINTOS APÓS A VIGÊNCIA DA LEI 9.624/1998. ATO JULGADO ILEGAL. CONHECIMENTO. DECISÃO JUDICIAL TRANSITADA EM JULGADO. MODULAÇÃO DOS EFEITOS DO RE 638.115/STF. PROVIMENTO PARCIAL.

APOSENTADORIA (APOS)

Trata-se de pedido de reexame interposto pelo Tribunal Regional Eleitoral de São Paulo contra o Acórdão 3913/2022-TCU-Primeira Câmara, que julgou ilegal ato de aposentadoria emitido em favor de Ida Maria Pares Sartori, com negativa de registro, em decorrência da incorporação de quintos pelo exercício de funções comissionadas entre 8/4/1998 e 4/9/2001.
2.	Atendidos os requisitos de admissibilidade, conheço do pedido de reexame.
3.	O recorrente defende a legalidade do ato de concessão de aposentaria, argumentando que a ex-servidora é beneficiária de decisão judicial, transitada em julgado, que ampara a incorporação de quintos pelo exercício de função comissionada após a entrada em vigor da Lei 9.624/1998. 
4.	A Unidade de Auditoria Especializada em Recursos (AudRecursos) , bem como o Ministério Público junto ao TCU (MPTCU) , propõem negar provimento ao pedido de reexame.
5.	Trata-se de questão pacificada, conforme julgamento pelo Supremo Tribunal Federal (STF) no RE 638.115, por meio do qual foi fixado o entendimento de que "ofende o princípio da legalidade a decisão que concede a incorporação de quintos pelo exercício de função comissionada no período de 8/4/1998 até 4/9/2001, ante a carência de fundamento legal".
6.	Assim, o respaldo judicial para pagamento da vantagem não altera o julgamento do ato pela ilegalidade no âmbito do TCU, uma vez que o STF deixou assente que a incorporação de quintos naquele período é ilegal, admitindo apenas a modulação dos efeitos dessa decisão.
7.	A decisão original reconheceu, todavia, que a servidora aposentada é beneficiária de decisão proferida pelo Juízo da 22ª Vara Federal Cível de São Paulo, na ação ordinária 0000292.57.2004.4.03.6100, com trânsito em julgado em 2/3/2011.
8.	Desse modo, com o advento da Resolução-TCU 353/2023, cabe reformar o acórdão original para considerar ilegal e, excepcionalmente, ordenar o registro do ato, conforme previsto no art. 7º, II, da referida norma:
Art. 7º Ao apreciar os atos sujeitos a registro, o Tribunal:
 (...) 
II - considerará ilegais e, excepcionalmente, ordenará o registro dos atos em que tenha sido identificada irregularidade insuscetível de correção pelo órgão ou entidade de origem, em face da existência de decisão judicial apta a sustentar, em caráter permanente, seus efeitos financeiros;
Ante o exposto, VOTO no sentido de que o Colegiado adote a deliberação que ora lhe submeto.
TCU, Sala das Sessões, em 25 de abril de 2023.
JORGE OLIVEIRA 
Relator